臺灣臺北地方法院民事判決　　　　　　　 94年度訴字第997號
原　　　告　己○○
法定代理人　戊○○
法定代理人　丙○○
訴訟代理人　張至剛律師
被　　　告　丁○○
　　　　　　　　　　　　樓
訴訟代理人　張靜怡律師
複代理人　　乙○○
被　　　告　甲○○
　　　　　　　　　　　　樓
上列當事人間損害賠償事件，本院於九十六年十二月十三日言詞
辯論終結，判決如下：
    主  文
原告之訴及其假執行之聲請均駁回。
訴訟費用由原告負擔。
    事實及理由
    事  實
一、原告起訴主張：
    被告丁○○以擔任褓母為業，具有護理學歷，有育嬰及急救
    應變能力，在住家從事托育嬰幼兒工作，原告之母丙○○遂
    於民國92年3月1日簽訂「褓母委任同意書（注意事項）」，
    受託照顧二個月大之原告（原名劉彥廷，92年1月13日生）
    ，被告甲○○亦一同在家協助照顧各受託嬰幼兒。同年3月3
    日上午7時40分許，丙○○依約將原告帶至被告丁○○於臺
    北市○○路30巷118弄7號3樓住處，當晚原告突不斷哭鬧，
    被告丁○○判斷原告可能因肚子餓乃於晚間11時30分許前去
    泡牛奶，由其夫即被告甲○○照顧原告，等泡好牛奶欲抱起
    原告時，發現原告全身鬆軟，有窒息現象，被告丁○○發現
    原告已停止呼吸，理應立即撥打119電話將原告送醫，且在
    等待救護車到達之前應本其專業先對原告施以急救，被告竟
    遲至晚上12時10分許，才撥打119電話將原告送至臺北醫學
    大學附設醫院急診，待送至醫院已是12時23分，前後時間長
    達43分鐘之久；且醫院於急救時自原告喉嚨抽出23cc濃稠牛
    奶，雖原告得以存活，但已造成原告硬腦膜下出血、蜘蛛腦
    膜下出血、局部大腦皮質萎縮、水腦症等傷害；迄今原告仍
    無法坐立，須定期至醫院追蹤，並由專人全天候照護，致生
    身體重大難治之重傷害。經臺北醫學大學附設醫院醫生葉健
    全於台灣台北地方法院檢察署92年度偵字第15077號業務過
    失致重傷案件中作證表示原告之症狀應是不當搖晃所引起之
    「嬰兒搖晃症候群」等語，足見被告兩人應有不當搖晃原告
    ，且因延誤就醫而使原告傷害擴大，顯有過失。爰依據債務
    不履行及侵權行為之法律關係，請求被告應賠償給付下述費
    用：(一)全民健保醫療自負額部分，即醫療自負額30,625元及
    追蹤醫療費自負額16,295元，共計46,920元。(二)針灸治療費
    用5, 700元。(三)復健器材22, 000元。(四)看護費用379,828元
    。(五)原告終身將飽受學習障礙，動作發育遲滯，肢體偏癱之
    苦，請求精神方面之非財產上損害1,000,000元。並聲明：
    被告應連帶給付原告新台幣1,454,448元及自起訴狀繕本送
    達翌日起（即94年3月8日）至清償日止，按年息5%計算之利
    息。
二、被告則答辯以：
    原告主張其不斷哭鬧係因被告不當劇烈搖晃原告所致云云，
    然此僅為臆測之詞。原告應對被告之行為不法、及原告因被
    告之侵權行為受有損害間具相當因果關係負舉證責任。且依
    據台灣台北地方法院檢察署92年度偵字第15077號不起訴處
    分書指出：從病例資料記載，因無搖晃嬰兒之直接證據，無
    法完全確定病患之致病成因為何，且小兒硬腦膜下腔血腫成
    因多樣，豈能單憑台北醫學院附設醫院醫生一人之說法，即
    認定原告之外傷乃「嬰兒搖晃症候群」。縱原告確為嬰兒搖
    晃症候群所生之傷害，被告僅受託照顧原告18小時，期間亦
    無任何不當行為，且硬腦膜出血出現之時間分為急性（72小
    時內）、亞急性（3天至3星期）、慢性（3星期以後），原
    告之徵候係屬何種情形未明，無法證明係被告所為。又被告
    丁○○當晚餵奶時間為晚上11時30分許，發現原告停止呼吸
    之時間為12時10分許，並未延誤就醫等語，資為抗辯。並聲
    明：(一)原告之訴駁回。(二)如受不利判決，願供擔保請准宣告
    免為假執行。
三、兩造不爭執之事實：
  (一)原告之母與被告丁○○定有褓母委任契約。
  (二)原告之母於92年3月3日上午7點40分將原告交付被告丁○○
    照顧。於同日晚間，被告丁○○幫原告洗澡時，發現其有手
    腳緊張、用力內縮、雙拳緊握之狀況，同日晚間11點多，原
    告哭鬧不休並尖叫，被告丁○○前往察看，欲抱起原告餵奶
    時，發現原告全身鬆軟，有停止呼吸現象，即施以急救，於
    翌日凌晨零時10分許，要求被告甲○○去電叫救護車，同日
    零時23分，原告經救護車送至臺北醫學大學附設醫院急診時
    ，心跳為68次／分，血壓為60／44ｍｍＨｇ，無自發性呼吸
    ，無瞳孔光反射；穩定其生命跡象轉入加護病房後，安排腦
    部電腦斷層和腦部超音波檢查，結果顯示左右顳葉有硬腦膜
    下出血合併有蜘蛛膜下出血，腦水腫及腦內出血；同年3 月
    6日眼底顯示兩側視網膜出血；4月8日發現有慢性硬腦膜下
    積水及右顳枕葉局部腦萎縮情形，臨床上稱「嬰兒搖晃症候
    群」。同年4月11日施行頭顱切開術做硬腦膜下積水之引流
    ，惟經超音波檢查，有硬腦膜下積水合併水腦。嗣於92 年4
    月24日出院，仍有硬腦膜下出血、蜘蛛腦膜下出血、局部大
    腦皮質萎縮、水腦症及低張力；迄今己○○仍無法坐立，須
    定期至醫院追蹤，並由專人全天候照護之傷害。
四、得心證之理由：
    原告主張被告有不當搖晃原告及延誤就醫等過失，被告應連
    帶負損害賠償責任等語，惟為被告所否認，並以前揭情詞置
    辯。是本件爭點即為：(一) 被告有無不當搖晃原告導致原告
    窒息、延誤就醫等過失侵權行為？被告丁○○有無債務不履
    行？(二)若有，應賠償金額若干？茲分述如下：
  (一)按當事人主張有利於己之事實者，就其事實有舉證之責任，
    民事訴訟法第277條前段定有明文。又侵權行為所發生之損
    害賠償請求權，以有故意或過失不法侵害他人之權利為其成
    立要件，此觀民法第一百八十四條之規定自明。若其行為並
    無故意或過失，或其行為與損害之間無相當因果關係者，均
    無令負侵權行為損害賠償責任之可言。而所謂相當因果關係
    ，係指無此行為，雖必不生此損害，有此行為，通常即足生
    此損害，是為有因果關係，而如無此行為，必不生此損害，
    有此行為，通常亦不生此損害，自無因果關係之情形，最高
    法院著有87年度台上字第78號民事判決可資參照。因之，原
    告既依侵權行為法則為本件之請求，則對於被告之行為與原
    告所受損害之間具有相當因果關係，即應負證明之責。
  (二)查原告主張本件係因被告對其不當搖晃，致其罹患嬰兒搖晃
    症候群，被告丁○○應負侵權行為及債務不履行之損害賠償
    之責，並與被告甲○○負共同侵權責任云云，雖業據其提出
    台北醫學大學附設醫院診斷證明書影本2份（見本院卷第頁
    ），並以證人即台北醫學大學附設醫學院醫師葉健全、蘇仲
    賢於台灣台北地方法院檢察署92年度偵字第15077號案件之
    證詞為證。然查，原告於92年3月3日晚間因急性硬腦膜下出
    血、合併蜘蛛膜下腔出血、及腦水腫及腦內出血等症狀，經
    醫師診斷為嬰兒搖晃症候群等情，固為兩造所不爭執，惟有
    關原告前揭急性病症是否係遭被告不當搖晃所致乙節，因被
    告丁○○照顧原告之時間前後不到18小時，且參諸行政院衛
    生署醫事審議委員會於93年6月28日衛署醫字第930204051號
    函送之鑑定書中亦說明無從判斷原告發病之時間（見台灣台
    北地方法院檢察署92年度偵字第15077號偵查卷第120至123
    頁），復於95年7月14日衛署醫字第950212438號函送之鑑定
    書之鑑定意見稱：「由電腦斷層影像，無法判斷出血發生時
    間係8小時內、24小時內或24小時以上」（見93年度偵續字
    第547號偵查卷第182至184頁），佐以證人葉健全於本院95
    年度易字第2074號被告丁○○涉嫌業務過失傷害刑事案件審
    理時證稱：嬰兒搖晃症候群不是很快就發生，會有一定時間
    的潛伏期，需視搖晃的時間及力道，但是無從回溯發生之時
    間點為何，通常症狀是慢慢的出現，從一個小時到一天都有
    可能發生，且初期症狀並非特定症狀等語（見上開刑事案卷
    第160頁），實難認被告2人有不當搖晃原告之行為，亦無法
    證明原告上揭病症係因被告不當搖晃所致。
  (三)再者，原告主張被告丁○○係於當日晚間11時30分去泡牛奶
    ，由被告甲○○照顧原告，等泡好牛奶欲抱起原告時，發現
    原告全身鬆軟，有窒息現象，被告丁○○發現原告已停止呼
    吸，卻遲至晚上12時10分才將原告送醫，認被告有延誤將原
    告送醫之過失，被告丁○○並應負債務不履行責任云云，然
    為被告2人所否認，被告丁○○並主張其發現原告身體異狀
    之時間為晚間12時左右。經查，原告發生窒息現象及送醫經
    過之相關時間序，依照卷附之台北醫學大學附設醫院出院病
    歷摘要記載：嬰兒於11點30分被餵奶140cc，之後讓嬰兒睡
    覺，於12點5分發現嬰兒窒息，褓姆就打119等語，及新生兒
    加護病房護理紀錄記載：「11點多時寶寶哭鬧，認為寶寶尚
    未吃飽，故再次沖泡牛奶，待其沖好奶後，發現寶寶已安靜
    下來，所以將寶寶抱起，準備喚醒喝奶，才發現寶寶全身無
    力」，於急診護理紀錄單上則記載：晚上11點多喝完奶後睡
    著，剛發現全身軟不適，故打119至等語，另參諸原告自行
    記錄之時間序表中記載丁○○前去泡奶之時間係晚間11時45
    分，泡完奶要給原告餵奶時，發現其全身鬆軟，12點10分打
    119求救，並依指示施作CPR等語，則被告丁○○是否如原告
    所主張於晚間11時30分許左右，即已發現原告身體有異常情
    形，而遲至12時10分方打119之情形，實非無疑。且縱原告
    上開記錄屬實，則被告發現原告身體有鬆軟不適之異狀至其
    打電話將原告送醫之期間僅約23分鐘，而參諸證人葉健全所
    證述：嬰兒症候群之症狀有可能是哭鬧不休、不吃奶或是嗜
    睡等症狀顯現，惟一般正常小孩也有可能有上述之情形，即
    便是醫學專業人員，也無從馬上判斷是何種問題，大部分都
    是小孩已經發生抽搐、意識不清、呼吸停止等現象後，才會
    察覺到應將小孩送醫等語。足見嬰兒搖晃症候群所顯現之症
    狀既非特定症狀，且所顯現之徵兆，於一般正常小孩亦會有
    相同情形發生，即使具有醫學專業知識之醫護人員，亦無從
    由原告上開症狀來判斷是否為嬰兒搖晃症候群之病徵，故原
    告雖發生身體鬆軟之現象，被告亦無法立即查知其病症之急
    迫及危險性，而僅能判斷其身體應有不適，故依上開原告所
    顯現之身體徵兆，被告依序為上開餵奶、抱起安撫、急救及
    送醫等處理程序，應認已盡善良管理人之注意義務，對於原
    告發生嬰兒搖晃症候群所致重傷害之結果，因無過失或可歸
    責於己之債務不履行事由存在。
  (四)又被告丁○○因本件涉業務過失致重傷罪嫌，亦經認定其無
    過失，而判決無罪確定在案，有本院調閱台灣高等法院96年
    度上易字第1775號刑事案全卷可參。益證原告主張被告丁○○有過失之侵權行為，無足可取。
  (五)本件被告對原告之照顧行為既無疏失或可歸責於己之債務不
    履行事由存在，則以該等被告行為為前提之爭點(二)即無庸再
    予審酌，附此敘明。
五、綜上所述，本件既無法證明被告對原告有何侵權行為或債務
    不履行。從而，原告依民法第184條第1項前段、第185條第1
    項之規定，訴請被告連帶賠償原告所受財產上及非財產上損
    害暨遲延利息，另對被告丁○○請求債務不履行之損害賠償
    ，均屬無據，為無理由，應予駁回。原告之訴既經駁回，其
    假執行之聲請亦失所附麗，應併予駁回。
六、本件判決基礎已臻明確，兩造其餘之攻擊防禦方法及訴訟資
    料經本院斟酌後，核與判決不生影響，無一一論述之必要，
    併予敘明。
據上論結，原告之訴為無理由，依民事訴訟法第78條，判決如主
文。
中　　華　　民　　國　　96　　年　　12　　月　　28　　日
                  民事第五庭    法　官　吳佳薇
如對本判決上訴，須於判決送達後20日內向本院提出上訴狀
以上正本係照原本作成。
中　　華　　民　　國　　96　　年　　12　　月　　28　　日
                                書記官  許博為
